【裁判字號】    99,交聲,3844
【裁判日期】    991027
【裁判案由】    聲明異議
【裁判全文】
臺灣臺中地方法院刑事裁定            99年度交聲字第3844號
原處分機關  交通部公路總局臺中區監理所豐原監理站
異  議  人  甲○○
即受處分人
上列受處分人因違反道路交通管理處罰條例案件，對於交通部公
路總局臺中區監理所豐原監理站民國99年10月7日所為之處分（
豐監稽違字第裁63-HC0000000號裁決書），聲明異議，本院裁定
如下：
    主    文
原處分關於罰鍰新臺幣肆萬伍仟元部分撤銷。
前項撤銷部分，甲○○不罰。
    理    由
一、原處分機關略以：本件異議人即受處分人甲○○（下稱受處
    分人）於民國97年1月20日20時50分許，酒後騎車牌號碼KAX
    -152號重型機車，在臺中縣后里鄉○○路（南村路口）發生
    車禍，經送急救後，抽血檢驗其血液中酒精濃度；換算其呼
    氣所含酒精成分每公升達1.769毫克，由臺中縣警察局豐原
    分局依違反道路交通管理處罰條例第35條第1項第1款之規定
    舉發。受處分人緩起訴處分期間2年已屆滿，原處分機關遂
    於99年10月7日，以豐監稽違字第裁63-HC0000000號裁決書
    ，裁處其罰鍰新臺幣（下同）4萬5千元，吊扣駕駛執照12個
    月，施以道安講習等語。
二、本件受處分人則以：依據行政罰法第26條規定，一罪不兩罰
    ，採「先刑法後行政」，伊因上開酒醉駕車事件，遭監理機
    關裁處罰鍰4萬5千元，惟受處分人已經臺灣臺中地方法院檢
    察署檢察官為緩起訴處分，且已支付7萬元，爰聲明異議，
    請求撤銷罰鍰等語。
三、經查：
（一）依94年2月5日公布，95年2月5日施行之行政罰法第26條規
      定：「一行為同時觸犯刑事法律及違反行政法上義務規定
      者，依刑事法律處罰之，但其行為應處以其他種類行政罰
      或得沒入之物而未經法院宣告沒收者，亦得裁處之。前項
      行為如經不起訴處分或為無罪、免訴、不受理、不付審理
      之裁判確定者，得依違反行政法上義務規定裁處之」。所
      稱其他種類行政罰，係指違反行政法上之義務應受裁罰性
      之不利處分，依行政罰法第2條規定，包括限制或禁止行
      為之吊扣證照處分。而行政罰法第26條之立法目的則明白
      揭示：「一一行為同時觸犯刑事法律及違反行政法上義務
      規定時，由於刑罰與行政罰同屬對不法行為之制裁，而刑
      罰之懲罰作用較強，故依刑事法律處罰，即足資警惕時，
      實無一事二罰再處行政罰之必要。且刑事法律處罰，由法
      院依法定程序為之，較符合正當法律程序，應予優先適用
      。但罰鍰以外之沒入或其他種類行政罰，因兼具維護公共
      秩序之作用，為達行政目的，行政機關仍得併予裁處，故
      為第一項但書規定。二前述行為如經檢察官為不起訴處分
      或法院為無罪、免訴、不受理或不付審理（少年事件）之
      裁判確定，行政罰之裁處即無一事二罰之疑慮，故第二項
      規定此時仍得依違反行政法上義務之規定裁處」。
（二）緩起訴處分不屬於行政罰法第26條第2項之「不起訴處分
      」，故行為人經檢察官為緩起訴處分後，不得再依道路交
      通管理處罰條例第35條第1項第1款之規定，裁處行為人罰
      鍰之行政罰：
    1.按被告於緩起訴期間內，有左列情形之一者，檢察官得依
      職權或依告訴人之聲請撤銷原處分，繼續偵查或起訴：一
      於期間內故意更犯有期徒刑以上刑之罪，經檢察官提起公
      訴者。二緩起訴前，因故意犯他罪，而在緩起訴期間內受
      有期徒刑以上刑之宣告者。三違背第253條之2第1項各款
      之應遵守或履行事項者。檢察官撤銷緩起訴之處分時，被
      告已履行之部分，不得請求返還或賠償，刑事訴訟法第25
      3條之3定有明文。故檢察官為緩起訴處分後，於緩起訴猶
      豫期間內，仍可對行為人繼續觀察，如行為人顯無反省警
      惕之情，或根本欠缺反省警惕之能力，檢察官即得依職權
      或告訴人之聲請，將緩起訴處分撤銷。準此，行為人於緩
      起訴處分之猶豫期內，將來是否會被檢察官起訴，尚未能
      終局確定，即緩起訴處分在猶豫期間內，仍不具有實質確
      定力。若行為人嗣經檢察官撤銷緩起訴處分，則將面臨刑
      事追訴處罰，依行政罰法第26條第1項之規定，已不得再
      行裁處行為人罰鍰，自不待言；惟在行為人確實遵守並履
      行各項緩起訴條件之情形，除非合於刑事訴訟法第260條
      所定情形之一，否則行為人即無再就同一案件遭受刑事訴
      追之虞，然行為人已因上開緩起訴處分而剝奪其財產權，
      緩起訴所附金錢給付義務亦具有強制性、懲罰性，雖不若
      易科罰金係以支付金錢作為自由刑之替代，惟經由緩起訴
      處分條件之履行使其免於遭檢察官發動起訴程序，仍具有
      替代刑罰之效果，廣義而言，應屬「實質刑事法律處罰」
      ，有行政罰法第26條第1項「一事不二罰」規定之適用。
    2.法務部95年5月25日法律字第0950700393號函雖謂：行政
      罰法第26條第2項所稱「不起訴處分」包括「緩起訴處分
      」在內等語。惟行政罰法於94年2月5日公布時，刑事訴訟
      法早於91年2月6日即已增訂公布關於緩起訴處分之規定。
      換言之，在行政罰法第26條立法之時，刑事訴訟法已有緩
      起訴之制度，然行政罰法第26條明文列舉不起訴處分、無
      罪、免訴、不受理判決、不付審理之裁判，卻未將緩起訴
      處分列入，顯係有意排除緩起訴處分之適用；況行政罰法
      第26條第2項之規定，係課予人民不利益之羈束處分，自
      須法有明文始得為之，茲行政罰法第26條第2項，既未明
      列「緩起訴處分」，自不得逕就性質不盡相同之「不起訴
      處分」為擴張解釋，以作為處罰之依據。
    3.綜上，自行政罰法第26條規定之立法意旨為有利於受處分
      人之解釋，宜認應受行政裁罰之行為，關於「罰鍰」部分
      ，同一事實如經緩起訴處分確定者，亦有行政罰法第26條
      第1項所定一事不二罰原則之適用。
（三）受處分人上開酒後駕車之行為，因符合刑法第185條之3公
      共危險罪之構成要件，經臺灣臺中地方法院檢察署檢察官
      於97年8月5日，以97年度偵字第15887號案為緩起訴處分
      確定，載明：緩起訴期間為2年，並命受處分人於收受緩
      起訴處分命令通知書之日起6個月內，向指定之公益團體
      社團社人臺中市康復之友協會支付7萬元，且受處分人已
      履行等情，有上開緩起訴處分書及匯款收據影本各1份附
      卷可證，依上開說明，原處分關於罰鍰4萬5千元部分，依
      行政罰法第26條第1項前段規定，既已依刑事法律處罰之
      ，自無再依道路交通管理處罰條例第35條第1項第1款裁處
      行政罰鍰之餘地，受處分人據以聲明異議為有理由。
四、綜上所述，原處分機關上開罰鍰之行政裁罰，即有未洽，受
    處分人就此部分之異議，為有理由，故就此部分之原處分應
    予撤銷，另由本院為受處分人不罰之諭知。至於原處分機關
    所為吊扣駕駛執照12個月及施以道安講習之行政裁罰，受處
    分人並未就該部分聲明異議，附此敘明。
據上論斷，應依道路交通管理處罰條例第87條第2項，道路交通
案件處理辦法第20條規定，裁定如主文。
中    華    民    國    99    年    10    月    27    日
                    交通法庭    法  官  施慶鴻
以上正本證明與原本無異。
如不服本裁定，應於收受送達後5日內向本院提出抗告狀。
                                書記官  許清源
中    華    民    國    99    年    10    月    27    日

司法院資訊處製作；財團法人民間司法改革基金會備份。
